臺灣基隆地方法院民事判決　　　　　　　　　　　　　九十一年度重訴字第六二號
　　原　　　告　丙○○
　　被　　　告　乙○○
右當事人間請求返還不當得利事件，本院判決如左：
    主　　　文
被告應給付原告新台幣陸拾柒萬參仟柒佰陸拾參元，及自民國九十一年六月十五日起
至清償日止，按週年利率百分之五計算之利息。
原告其餘之訴駁回。
訴訟費用由被告負擔百分之八，餘由原告負擔。
本判決原告勝訴部分，於原告以新台幣貳拾貳萬肆仟元為被告供擔保後，得為假執行
；但被告如於假執行程序實施前，以新台幣陸拾柒萬參仟元為原告預供擔保，免為假
執行。
原告其餘假執行之聲請駁回。
    事　　　實
甲、原告方面
一、聲明：被告應給付原告新台幣（下同）八百三十一萬元，及自民國九十一年六月
    十五日起至清償日止，按週年利率百分之五計算之利息。願供擔保請准宣告假執
    行。
二、陳述：
（一）坐落基隆市○○區○○段一小段二四、二五地號土地上門牌號碼基隆市○○區
      ○○路八十四號之房屋（下稱系爭房屋），原為被繼承人黃添喜所有，黃添喜
      於六十年七月二日死亡後，系爭房屋即為原告（被繼承人之三男）、被告（被
      繼承人之長女）、訴外人黃廖金（被繼承人配偶）、黃世龍（被繼承人之四男
      ）共同繼承，於六十五年二月二十三日辦妥繼承及分別共有登記，其中被告與
      訴外人黃廖金之應有部分各為六分之二，原告及訴外人黃世龍之應有部分各為
      六分之一。詎被告未經全體共有人同意，自七十七年六月起擅自將系爭房屋出
      租予他人，所收租金乃無法律上原因所受利益，原未分與原告，經原告據理力
      爭，被告僅於八十九年六月二十二日給付自八十七年六月至八十九年六月所收
      租金總額六分之一，共計一百五十萬元與原告，然就七十七年六月至八十七年
      六月所收租金中致原告應有部分六分之一受損害部分合計八百三十一萬元（下
      稱系爭利益），及自九十一年六月十五日起至清償日止，按週年利率百分之五
      計算之利息，爰依不當得利之法律關係請求被告返還之。
（二）對被告抗辯之陳述：
  １、被告雖以系爭房屋系其與訴外人黃廖金共同出租，租金係由訴外人黃廖金收取
      ，八十九年底訴外人黃廖金住進安養院後，始由其單獨出租為其無不當得利之
      抗辯，並提出八十八年十一月十五日以其與訴外人黃廖金名義共同出租系爭房
      屋一樓予訴外人許啟樑之租賃契約書為證。然查七十七年間訴外人黃廖金已屆
      八十歲之高齡，依常理推之應無能力及體力處理房屋租賃事務。再者，該租約
      所載之租期為八十八年十一月十五日起至九十一年十一月十五日止，每月租金
      為十萬元。而被告於八十九年六月二十二日給付原告系爭房屋一樓八十七年六
      月至八十九年六月之租金為一百五十萬元，以原告應有部分六分之一之分配額
      計算，八十七年六月起至八十九年六月止系爭房屋一樓之租金，原告每月分配
      額為六萬元，被告每月收取租金總額應為三十六萬元，另原告自八十九年七月
      迄今每月自被告處收取系爭房屋一樓之租金為五萬元，被告每月收取租金總額
      至少為三十萬元，足證前開租賃契約係被告所偽造。另由被告於基隆市第二信
      用合作社暖暖分社０九六─五０─０四九九七─二帳號存款紀錄可知，被告於
      八十四年三月三十一日、五月三十一日、十一月十五日、十二月十五日；八十
      五年除一月、七月外，每月十五日左右；八十六年除十月外，於每月十五日左
      右；八十七年一月至五月，每月十五日左右，均有一筆固定三十萬元之收入，
      而被告於彰化銀行基隆分行四０三帳號內，於七十八年二月三日、九月十一日
      、十月十一日、十二月十一日、七十九年一月十日、二月九日、四月十日、六
      月十一日亦有一筆固定二十六萬元之收入，前開按月於固定日期兌領之收入，
      符合房屋租金按月於固定日期收取之特性，應係本件系爭房屋租金之收入無訛
      ，上開收入既係由被告一人收取，足徵被告上開所辯與事實相悖。
  ２、被繼承人黃添喜死亡時未留債務，被告陳述系爭房屋出租乃經全體繼承人協議
      以系爭房屋租金清償所繼承債務，並不實在。又黃添五金行於訴外人黃添喜過
      世後，即變更登記負責人為被告之夫王梧桐，將系爭房屋先後於六十六年、七
      十四年設定本金最高限額七百二十萬元、五百八十萬元抵押之方式向台灣中小
      企業銀行基隆分行（下稱台灣中小企銀）借款（下稱系爭貸款債務），均係被
      告未經原告同意所為，況既為本金最高限額抵押，被告並未舉證證明實際債權
      額，遽稱原告須負擔四分之一，並不足採。對被告就系爭房屋之裝修費為五百
　　　萬元之陳述，否認其真實，應由被告負舉證責任。
　３、最高法院六十九年度台上字第三九一二號、七十五年度台上字第九五八號、七
  　　十八年度台上字第一二六二號判決，雖謂相當於租金之不當得利請求權消滅時
      效，依民法第一百二十六條之規定，應為五年，然觀上開判決均係指無權占用
      他人土地之情形，與本件出租共有物之情形並不相同，故本件時效期間應依民
      法第一百二十五條之規定，為十五年。
三、證據：提出除戶戶籍謄本、存證信函、切結書、票據代收摺（均影本）各一份、
    建物登記謄本、抵押權設定契約書影本、收據影本、支票影本二份、房屋租賃契
    約書影本三份、土地登記謄本八份為證。
乙、被告方面
一、聲明：駁回原告之訴。如受不利判決，願供擔保，請准宣告免為假執行。
二、陳述：
（一）被繼承人黃添喜死亡時，遺有積欠台灣中小企銀一千三百萬元、彰化銀行基隆
      分行一百萬元、華南銀行基隆分行一百萬元、訴外人甲○○一百萬元、黃創業
      二百八十萬元、黃清波八十萬元、王梧楊九十萬元、許志剛一百萬元、洪水樹
      二百萬元、己○○一百五十萬元、王世鼎一百萬元，合計共計二千六百萬元之
      債務。繼承系爭房屋之後，因被繼承人所遺家族企業黃添五金行營運不佳，先
      後於六十六年、七十四年間辦理系爭貸款債務事宜。為此，全體繼承人協議將
      系爭房屋出租予他人，以所得之租金清償上開債務，乃推由被告與訴外人黃廖
      金於七十七年六月起至八十七年六月止將系爭房屋共同出租予他人，並由長輩
      即訴外人黃廖金就租金收入全權依協議處理，此舉既經原告同意，且租金收入
      由訴外人黃廖金收取，被告自無原告所指不當得利之情形。原告指被告於基隆
      第二信用合作社暖暖分社及彰化銀行基隆分行之帳戶內有數筆三十萬元及二十
      六萬元之存入款，固為真實，惟該等多筆存入款非每月固定，原告徒以此事實
      遽指此等存入款即係租金之收入，純屬主觀臆測，自不可採。縱認原告得請求
      被告返還相當於租金之不當得利，系爭房屋係被告與訴外人黃廖金共同出租，
      而被告與訴外人黃廖金並非連帶債務之關係，且本件給付並非不可分，依民法
      第二百七十一條之規定，原告自不得請求被告為全部之給付。
（二）依民法第一百二十六條之規定，租金請求權之消滅時效為五年，查被告已給付
      原告自八十七年六月起至八十九年六月止，按原告應有部分計算，共一百五十
      萬元之租金。原告於九十一年五月六日提起本件訴訟請求被告給付七十七年六
      月至八十七年六月之租金，則其八十六年五月六日前之租金利益之請求權應已
      罹於五年之消滅時效，對於此部分之租金，被告自得拒絕給付，而八十七年六
      月份之租金原告業已受領，此部分自不得重複請求，原告所得請求返還者，僅
      為八十六年五月七日起至八十七年五月三十一日之租金利益。而八十六年五月
      七日至同年月三十一日止，系爭房屋之租金為三十二萬二千五百八十元六角五
      分 (400000×25÷31=322580.65)；八十六年六月至同年十二月之租金為二百
      三十二萬元 (280000×7+120000×3=0000000)；八十七年一月至同年五月三十
      一日之租金為一百四十萬元 (280000×5=0000000)，上開租金合計四百零四萬
      二千五百八十元六角五分，原告之應有部分為六分之一，故其可請求返還之租
      金僅為六十七萬三千七百六十三元四角四分。而前開訴外人黃添喜生前所負二
      千六百萬元之債務，及系爭房屋自出租以來，裝修費五百萬元、自七十七年起
      至八十七年止之房屋稅十七萬元，原告均應按其應有部分負擔六分之一，加上
      原告應負擔自七十七年起至八十七年止之地價稅十三萬八千八百零三元，共計
      五百三十三萬四千零五十一元，另系爭貸款債務，原告應負擔四分之一，計三
      百二十五萬元。上開合計八百五十八萬四千五百零一元之債務，被告均已代原
      告清償，故被告主張以此債權與本件抵銷之。
三、證據：提出建物登記謄本、稅單影本、租金收入明細表各一份、租賃契約書影本
    二份為證，並聲請訊問證人丁○○、己○○、戊○○、蕭阿郎、楊思成。
丙、本院依原告聲請函請台灣中小企銀，就系爭貸款查明主債務人為何人等事，經回
    函確認有系爭貸款事實，目前已因清償而無消費借貸餘額，至其留存原契約帳務
    資料已滅失，無從查閱。
    理　　　由
甲、程序方面
    按訴狀送達後，原告不得將原訴變更或追加他訴，但擴張或減縮應受判決事項之
    聲明者，不在此限，民事訴訟法第二百五十五條第一項第三款定有明文。本件原
    告原起訴請求被告應給付八百萬元及自起訴狀繕本送達翌日即九十一年五月十一
    日起至清償日止按週年利率百分之五計算之利息，嗣於訴訟中改為如事實欄所載
    之聲明，核係就其請求給付之金額及利息分別為擴張及減縮應受判決事項之聲明
    ，合於前揭規定，先予敘明。
乙、得心證之理由
一、系爭房屋為兩造及訴外人黃廖金、黃世龍四人因被繼承人黃添喜死亡而共同繼承
    ，於六十五年二月二十三日辦妥繼承及分別共有登記，被告與訴外人黃廖金之應
    有部分各為六分之二，原告及訴外人黃世龍之應有部分各為六分之一，為兩造所
    不爭執之事實，復有建物登記謄本為證，堪信為真實。又自七十七年六月起至八
    十七年六月止系爭房屋有出租，且原告未分得任何該期間租金之事實，並為兩造
    所不爭執，亦應作為判決之基礎事實。兩造事實之爭執，在於系爭房屋之出租是
    否有如原告主張係出於被告擅為，並有依其推計被告所受利益致原告受損害之金
    額，以及是否有如被告以下抗辯之事實：出租系爭房屋乃經全體共有人協議由被
    告與訴外人黃廖金以共同出租之方式，將租金收入用以清償被繼承人黃添喜所遺
    如被告陳述之高額債務及系爭貸款債務，並租金收入乃由黃廖金全權管理，本無
    應返還原告之不當得利可言、出租系爭房屋所必要修繕費用全由被告墊支。至法
    律上之爭執則在於相當於租金之不當得利，有無租金短期時效規定之類推適用。
二、以系爭房屋先後於六十六年、七十四年間向台灣中小企銀抵押貸款之事，確經於
    地政機關完成登記，乃兩造所不爭執之事實，復有台灣中小企銀基隆分行九十一
    年七月二十五日九一基隆字第０一五四二號函檢附之抵押權設定契約書、他項權
    利證明書、其他特約事項等件在卷可資佐證，自應認係真實。而上開二次登記時
    間以不動產設定他項權利（含抵押權），除上開契約書外，於六十六年之登記，
    應由權利人及義務人共同申請之，並於申請書上簽名或蓋章（參見三十五年公布
    施行之土地登記規則第十七條、第二十八條），並為確保義務人權益，依地政機
    關作業規定，若係委託代理人辦理者，而需當事人本人印章，應由當事人自蓋，
    代理人無索取當事人印章留存備用之必要（前司法行政部六十四年七月二日台函
    民字第０五六０五號函參照），於七十四年時，除有特別規定之法定得單獨申請
    事由，義務人親自到場在登記原因證明文件內簽名或蓋章（應繳國民身分證，經
    登記機關指定人員核符後，當場為之，並由登記機關指定人同時簽證），登記原
    因文件經依法公證或監證者外，並應提出登記義務人之印鑑證明書（見六十九年
    修正發布之土地登記規則第三十七條）。就上開七十四年抵押權設定登記之相關
    文書觀之，並無毋庸義務人印鑑證明書之情形，自係憑印鑑證明書而為，而依印
    鑑登記辦法規定，印鑑證明乃由戶政機關為本國人民印鑑登記及證明而發，申請
    印鑑登記除有同辦法第五條第一項但書各款即僑居國外、派赴國外、在營軍人、
    在監所人犯、重大疾病或不能行走、隔離病犯、限制行為能力等情形之一者，應
    由當事人親自辦理，參諸上開層層規定，原告主張該二次抵押權設定登記，未經
    其同意，實有違常情，不足採信。再參酌以為親子、兄弟姊妹等親屬乃至摯友等
    之利益為目的，無償為保證人，提供自己之不動產為物上保證，本屬一般經驗法
    則（參見伊藤滋夫，事實認定基礎，一○一頁），加以該二筆貸款設定金額甚
    鉅，足見所貸金額亦高，依一般銀行放款常態，必經一定之徵信、對保、核放等
    作業程序，更足認該二筆抵押貸款事宜，必經原告同意無疑，始為常態，原告始
    終未能就有違常態、經驗法則之未經其同意之事實舉證以實其說，於時隔分別二
    十七年、十七年餘後，始空言主張其未同意以系爭房屋設定抵押貸款，自難採信
    。依上述分析，系爭貸款債務初本係由為近親關係之全體共有人以解決家族中應
    急之金錢問題共同協議後而為，堪信為真實。
三、系爭房屋之二次設定抵押，乃經全體共有人協議，為解決家族應急之金錢問題而
    為，已如前述。又系爭貸款債務已全部清償無消費借貸餘額，乃台灣中小企銀回
    函明確回覆事項。而原告於設定抵押時，雖並列為義務人兼連帶保證人之一，卻
    未曾就系爭貸款債務為任何清償，於兩造發生紛爭前，亦未被要求分擔償還貸款
    之責，亦為兩造所不爭執之事實。兩相對照，足認原告提供所繼承系爭房屋所有
    權應有部分僅為物上擔保，不負擔清償之責，應為全體共有人內部協議之共識，
    故對於系爭貸款債務之清償，就共有人內部而言，不能僅以原告名列抵押貸款連
    帶債務人，即認原告有連帶清償之責，而要求其分擔之，是故被告主張原告有分
    擔清償之責，自不足採信。再者，對於系爭貸款債務提供物上擔保而不負清償責
    任之協議，顯然重在親族間暫時應急之策，則全體共有人協議必以保有被繼承人
    所遺系爭房屋所有權為目的，乃為一般社會常情，應無疑義，惟為達此目的，必
    須就家族財產之妥善管理運用，尋求財源依計劃按期清償系爭貸款債務，始能完
    成，亦迨無疑問。兩造等全體繼承人乃在七十四年間第二次系爭貸款約三年後，
    貸款未完全清償，全體共有人均先行暫免占有使用系爭房屋，以出租收取之租金
    支應，始為達成上述目的之直接有效管理方法，依常理判斷，當無捨近求遠，另
    循他途之可能，原告既願提供自己所有權應有部分為物上擔保，衡諸常情，自無
    就出租事宜加以反對之理。進一步就全體共有人之關係其年齡差距推斷，訴外人
    黃廖金（民國前三年十二月一日生）為被繼承人之配偶，即兩造與訴外人黃世龍
    三人之母，被告為長女（十六年一月八日生），原告為三男（二十二年九月十五
    日生），訴外人黃世龍為四男（二十七年十一月十日生），有戶籍謄本在卷詳載
    上開事實可證，則訴外人黃廖金以其為母之尊，召請子女商議就系爭房屋辦理銀
    行貸款應急，而後提議出租系爭房屋以保祖產，乃合情合理、毫無隱瞞之必要之
    事，兩造及訴外人黃世龍基於遵從母命，並表明姊弟合心孝從，當亦無反對之理
    ，況七十七年時，原告年已五十五歲，早已過不惑（四十）且超越知天命（五十
    ）之年，就此重要家族議事，理應不致獨其遭被告、其母等蒙蔽，而未能疑惑。
    原告於其母即訴外人黃廖金進療養院，無可能覺察姊弟爭財之不合後，始主張系
    爭房屋出租之事，自始未經其同意，有違常理，應屬事後翻異，否定母親對姐弟
    共同合力維護祖產之期待，自不足採信。又被告為長女，分別年長原告、訴外人
    黃世龍六歲、十一歲，基於姊弟長幼之序，當較得其母黃廖金之信任，初時由黃
    廖金與被告共同出面管理，嗣黃廖金因年逾八十，年邁體衰之態，日益顯見，逐
    漸難以處理出租之管理事務，而由被告以長女之責，持續完成上述共同目的，亦
    合乎常情。是故，根據以上之分析判斷，本件系爭房屋為出租之管理行為，目的
    乃在於清償系爭貸款債務，均屬經全體共有人同意之方式，洵堪認定。被告抗辯
    系爭房屋之出租，乃在清償系爭房屋向台灣中小企銀抵押貸款債務，該筆債務既
    與系爭房屋關係緊密，且有上述合理推論可循，應屬可信。至被告抗辯出租系爭
    房屋之收益，亦有清償其他被繼承人所遺積欠銀行、私人債務之目的，惟該等債
    務即使原本存在，或因其他債務受催索頻繁急迫等因，擇簡以系爭房屋向台灣中
    小企銀為系爭貸款應急支付清償，較為可能，縱非以系爭貸款支應，既與系爭房
    屋出租管理關疏遠，又加重保持維護祖產即系爭房屋完整之困難度，就常理言之
    ，難以獲得全體提供物上擔保者同意，且據證人即黃添五金行之員工丁○○證稱
    ：不清楚對於黃添喜所欠債務情形等語，而證人己○○亦證稱：黃添喜並未向其
    借錢，係被告向其借錢等語（參見本院九十一年八月三十日言詞辯論筆錄），而
    被告就陳述被繼承人所遺銀行各筆高額貸款部分，依一般常則，無為任何擔保，
    即無法獲得金融貸款，被告未能提出任何設定抵押等，足以通過銀行貸款前徵信
    作業之佐證，僅為空言抗辯，無法信為真實；就被繼承人所遺其他私人債務，亦
    未提出任何積極證據以實其說，亦難信為真實。是故，被告所為其收取系爭房屋
    租金有用來清償該等被繼承人所遺銀行、私人債務之抗辯，自無可採取。
四、系爭房屋之出租原經全體共有人同意，並以清償系爭貸款債務為目的，應可確信
    ，正如前述，惟既以清償系爭貸款債務為目的，則原被授權為出租之管理權，應
    於目的完成時，失其管理權。又系爭貸款債務已完全清償，除為兩造所不爭執外
    ，並有台灣中小企銀回函在卷可證，則收取至足以清償是項抵押貸款債務租金收
　　益之後，除經全體共有人之同意，已無再為出租之權限。系爭貸款何時完全清償
    ，雖因帳務資料滅失，難以確切判斷，惟依被告所提出之租金收入明細表所載，
    每月租金為二十四萬元至二十八萬元不等，參以七十七年六月至八十六年四月間
    不動產價格波動不大，反有逐漸降低之勢，不動產租金則不乏緩絳，亦不無有如
    系爭房屋趨漲之例，據被告所提出租金明細表顯示，租金收入不降為昇，有逐年
    趨漲跡象可循，尚屬正常，未見有不實之處，且被告既始終堅持其無返還租金利
    益與原告，則衡情亦無作假、低報之必要，應屬可採。又系爭房屋之出租乃在於
    七十四年間第二次抵押貸款後之二、三年間即七十七年六月中旬開始，依上開租
    金明細表之記載，自七十七年六月起至八十七年四月止之租金收入已高達二千七
    百五十六萬元 (240000×7+240000×12+ 240000×12 + 260000×12+260000×12
    + 260000×12 + 270000×12+ 0000000×12+ 270000×12 + 280000×4 +120000
    ×4= 00000000)，即使扣除管理上必要支出，當已足清償系爭貸款債務之全部本
    息，並足以支應必要修繕、保存行為暨管理費用，故系爭房屋支出租管理初由訴
    外人黃廖金、被告二人共同具名出租，於黃廖金無法行使管理事務後，改由被告
    行使，諒係出於全體共有人預期且經同意。再查，訴外人黃廖金於系爭房屋出租
    時，年齡已達八十歲，年邁體衰之態日現，雖有維護祖產，召合兒女同心解決之
    心，畢竟就實際租賃事務之處理，難免無法使力，加以八十歲高齡，見兒女有合
    心協力共濟之舉，即可感到欣慰，多無再行財產管理之心，乃實際交由長女即被
    告全權處理，推算其至八十六年四月時，年齡已逾八十八歲，當無力再為系爭房
    屋之出租管理事務，幾乎亦可斷言。況八十六年四月前原出租系爭房屋之目的已
    達，自無如原初召集兒女續同意之情況，更無持續出租並由被告單獨行使出租管
    理權，獨厚被告之理。據上分析判斷，堪信原告所主張八十六年五月以後，系爭
    房屋之出租皆由被告未經原告同意單獨為之，乃為真實。參以原告陳述經其向被
    告力爭，被告始將八十七年六月起至八十九年六月止所收租金六分之一給付原告
    之事實，為被告所不爭執，果如被告所言租金收益未曾獨為自己之利益致原告受
    損害，豈肯徒因原告力爭即以自己之金錢補償原告，益信原告此部分主張為真實
    。被告堅稱：系爭房屋之出租，於八十九年年底前始終由其母黃廖金與其共同為
    之，非由其單獨為之，並獨由黃廖金收取租金等語，而為縱原告有不當得利返還
    請求權，亦應將兩造之母即訴外人黃廖金併列為被告，請求二人共同給付，不得
    僅向被告請求之抗辯，徒以其提出之系爭房屋租賃契約書上之出租人之記載為訴
    外人黃廖金、被告，為其唯一憑據，諒係被告見系爭房屋出租之初，由訴外人黃
    廖金出面主持大計，有藉以取信金錢往來關係人並有使原告、訴外人黃世龍誠服
    之用意，在其失去系爭房屋出租管理權後，仍延續最初由其母黃廖金與被告共同
    出租形式，挾以自重，並為意使原告猶豫難決之藉口，既與上開實際狀況不符，
    則其此部分之抗辯，自無足採。
五、按無法律上原因受有利益，而致他人受損害者，應返還其利益，民法第一百七十
    九條前段定有明文。次按民法第八百十八條所定各共有人按其應有部分，對於共
    有物之全部有使用收益之權，係指各共有人得就共有物全部，於無害他共有人之
    權利限度內，可按其應有部分行使用益權而言。故共有人如逾越其應有部分之範
    圍使用收益時，即係超越其權利範圍而為使用收益，其所受超過利益，要難謂非
    不當得利（最高法院五十五年台上字第一九四九號判例意旨參照）。據此，依協
    議以系爭房屋之租金清償系爭貸款債務及因出租管理所生之修繕、保存等必要費
    用後，剩餘之租金利益仍應由共有人按各自之應有部分比例享有之，被告如就此
    受有超過其應有部分比例之利益，仍屬無法律上原因受有相當於租金之利益，致
    其他共有人受有依各自應有部分比例計算之相當於租金之損害。查關於租金之計
    算標準，被告所提之租金明細表，應屬可採，理由已於前述。原告雖就此主張由
    被告於基隆市第二信用合作社暖暖分社○九六─五○─○四九九七─二帳號存款
    紀錄可知，被告於八十四年三月三十一日、五月三十一日、十一月十五日、十二
    月十五日；八十五年除一月、七月外，每月十五日左右；八十六年除十月外，於
    每月十五日左右；八十七年一月至五月，每月十五日左右，均有一筆三十萬元之
    收入，而被告於彰化銀行基隆分行四○三帳號內，於七十八年二月三日、九月十
    一日、十月十一日、十二月十一日、七十九年一月十日、二月九日、四月十日、
    六月十一日亦有一筆二十六萬元之收入，應係本件系爭房屋租金之收入等語，然
    系爭房屋租賃期間係自七十七年六月起迄今，而觀諸上開存款紀錄，僅限於七十
    八年、七十九年、八十四年、八十五年、八十六年、八十七年，且非每月固定，
    單從該數筆收入之金額相同一事，實不足推認係系爭房屋之租金收入，其上開主
    張，不足信為真實。又被告對於系爭房屋之出租管理權，應於系爭貸款債務全部
    清償完畢時消滅，而截至八十六年四月止，系爭房屋之租金已足以清償系爭貸款
    債務，被告此後仍續為出租系爭房屋並收取租金等情，均如前揭所認定，則根據
    上開規定及說明判斷，被告就清償系爭貸款債務及必要管理費用後續為出租所收
    取之租金，其中超過依其應有部分比例所收取之租金，自屬無法律上原因致其他
    共有人應有部分之利益受有損害所受之利益，為不當得利。
六、被告受有相當於租金之不當得利，已如前述。被告就此部分抗辯：原告於九十一
    年五月六日提起本件訴訟，則八十六年五月六日前之租金利益之請求權，應已罹
    於民法第一百二十六條所規定之五年消滅時效，被告自得拒絕此部分租金之給付
    ，另原告業已受領八十七年六月份之按其應有部分比例計算之租金，不得就此部
    分重複請求等語。按時效完成後，債務人得拒絕給付，民法第一百四十四條第一
    項定有明文。次按利息、紅利、租金、贍養費、退職金及其他一年或不及一年之
    定期給付債權，其各期給付請求權，因五年間不行使而消滅，民法第一百二十六
    條亦有明定。而觀其立法理由謂：「利息、紅利、租金、瞻養費、退職金，及其
    他一年或不及一年之定期給付債權，其各期給付之請求權，逾五年而不行使者，
    則其請求權消滅。因此種債權，債權人本可從速請求債務人履行，故其消滅時效
    之期間，以定五年為最適宜。此本條所由設也。」，旨在將短期之定期給付債權
    納入短期消滅時效範圍，以促使短期定期債權之債權人及早行使權利，使法律關
    係早歸於確定。因此，解釋上，凡係請求性質上相當於前述短期定期利益之給付
    者，不論其請求權之基礎係基於不當得利或侵權行為之法律關係，均應類推適用
    上開短期消滅時效之規定。無法律上原因而獲相當於租金之利益，致他人受損害
    時，如該他人之返還利益請求權已逾租金短期時效之期間，對於相當於已罹於消
    滅時效之利益，經利益人為時效消滅之拒絕給付抗辯，即不得依不當得利之法則
    ，請求返還（參看最高法院四十九年台上字第一七三○號判例、八十三年度台上
    字第三一一八號判決、八十三年度台上字第二五二五判決、八十五年度台上字第
    二○五九號判決）。查原告係請求被告返還自七十七年六月起至八十七年六月止
    相當於租金之不當得利，被告曾給付原告八十七年六月起至八十九年六月止按原
    告應有部分比例計算之租金一事，亦為原告所自承，則探究其真意，應係請求七
    十七年六月起至八十七年五月三十一日止相當於租金之利益，揆諸前揭規定及說
    明，其消滅時效依民法第一百二十六之規定，應為五年，則原告所得請求返還者
    ，僅為八十六年五月七日起至八十七年五月三十一日止按其應有部分比例計算相
    當於租金之利益。而據被告提出之租金計算明細表，八十六年五月七日至八十七
    年五月三十一日止，系爭房屋之租金為四百零四萬二千五百八十元 (280000×25
    ÷31+280000×7+280000×5+120000×25÷31+120000×3=0000000）（元以下四
    捨五入，下同)，原告之應有部分為六分之一，故其可請求返還之相當於租金之
    不當得利，應為六十七萬三千七百六十三元 (0000000÷6 =673763)。
七、再按二人互負債務，而其給付種類相同，並均屆清償期者，各得以其債務，與他
    方之債務，互為抵銷，民法第三百三十四條第一項前段定有明文，而主張抵銷者
    ，須以主動債權與被動債權均有效存在為前提（最高法院九十年度台上字第四一
    五號判決意旨參照）。復按管理行為乃相對於處分行為之觀念，包括保存行為、
    利用行為、改良行為。而保存行為，指為防止財產滅失、損壞，為維持現狀所為
    之事實行為及法律行為；利用行為，指依財產性質為有利之利用之事實行為及法
    律行為；改良行為，則指於不變更財產性質範圍內，所為增加價值之事實行為及
    法律行為。就出租為管理行為者，除出租收益之收取外，包括出租所必要之一切
    保存行為、利用行為、改良行為，亦包含出租人修繕義務、管理費用之支出。被
    告雖主張：原告本應按其應有部分比例負擔訴外人黃添喜生前所欠二千六百萬元
    之債務及系爭房屋裝修費五百萬元之六分之一、系爭貸款債務之四分之一、自七
    十七年起至八十七年止之房屋稅二萬八千五百八十二元及地價稅十三萬八千八百
    零三元等共計八百五十八萬四千零五十一元之債務，被告均已代原告清償，爰以
    此等債權與本件抵銷之等語。然查，被告並未證明訴外人黃添喜生前所欠二千六
    百萬元債務之存在，系爭貸款債務係由全體共有人協議以收取之租金清償等情，
    業如前述，故被告主張係其代原告清償此部份債務，而對原告有此部分債權云云
    ，並不可採。又被告於有權出租管理系爭房屋期間，依常理判斷，自不可能將租
    金收入用以清償系爭貸款債務，其餘修繕、保存行為、必要管理費用等支出自行
    繳納，此參諸前述七十七年六月起至八十六年四月止收取租金總數為二千七百五
    十六萬元、系爭貸款債務為一千三百萬元，被告主張相關修繕管理費用為五百一
    十六萬七千三百八十五元（整修費、房屋稅、地價稅），前者之租金收入顯逾後
    二者之債務及費用，亦明顯可見。況據被告所陳述之系爭房屋整修費及稅捐總計
    數額高達五百一十六萬七千三百八十五元，以原告應有部分六分之一計算，亦達
    八十六萬一千二百三十元，衡情該筆金額並非少數，若被告確係以己身之財產所
    墊支，何以自七十七年起迄臨本件訴訟提起前，十餘年來均未見其向原告主張此
    部分債權？益徵被告係基於出租管理人之身分，以系爭房屋之租金償付相關管理
    費用。依此，被告稱其對原告有上開債權而為抵銷之抗辯，自屬無據。
八、綜上所述，原告得依據不當得利之法律關係請求被告返還之款項，為六十七萬三
    千七百六十三元，又卷查原告所提出被告九十一年四月三十日所寄給原告之存證
    信函影本內容，乃拒絕原告前以存證信函向被告為系爭不當得利之請求，則被告
    於本件原告起訴前，已收受原告就上開應返還不當得利款項請求之催告，且本件
    原告起訴狀繕本亦於九十一年五月十日送達被告，有送達證書在卷可按，則原告
    併請求被告自九十一年六月十五日起至清償日止，按週年百分之五計算之法定遲
    延利息，於法亦屬有據，故原告所為上開款項及法定遲延利息即如主文第一項部
    分之請求，為有理由，應予准許。逾此範圍之請求，為無理由，應予駁回。
丙、假執行之宣告
    原告勝訴部分，兩造分別陳明願供擔保，聲請宣告假執行及免為假執行，經核均
    無不合，爰分別酌定相當擔保金額准許之。至原告敗訴部分，其假執行之聲請，
    已失所依附，併予駁回。
丁、結論：原告之訴，為一部有理由、一部無理由，依民事訴訟法第七十九條但書、
    第三百九十條第二項、第三百九十二條，判決如主文。
中　　　華　　　民　　　國　　九十一　　年　　　十一　　　月　　　八　　日
~B臺灣基隆地方法院民事庭
~B　　法　　　官　李木貴
右為判決正本係照原本作成。
對於本件判決如有不服，應於收受送達後廿日內向本院提出上訴書狀，上訴於台灣高
等法院，並按他造當事人之人數附具繕本。
中　　　華　　　民　　　國　　九十一　　年　　　十一　　　月　　十五　　日
~B　　法院書記官　楊素梅
